臺灣臺中地方法院刑事判決　　　　　　　96年度易字第4437號
公　訴　人　臺灣臺中地方法院檢察署檢察官
被　　　告　乙○○
　　　　　　丁○○
上一人之　　林殷世律師
選任辯護人
上列被告等因詐欺案件，經檢察官提起公訴（96年度偵緝字第
2421 號），本院判決如下：
    主    文
乙○○意圖為自己不法之所有，以詐術使人將本人之物交付，處
有期徒刑壹年陸月，減為有期徒刑玖月。
丁○○無罪。
    犯罪事實
一、乙○○（未構成累犯）係宏福通運有限公司（下稱宏福公司
    ）之實際負責人，其明知宏福公司並無資力負擔購車價款，
    竟基於意圖為自己不法所有之詐欺犯意，於民國（下同）94
    年9月17日向大潤通運有限公司（下稱大潤公司）負責人董
    魯華謊稱：欲以新臺幣（下同）230萬元購買車號566─KD號
    營業曳引車等語，大潤公司因不疑有詐，遂同意訂約，乙○○遂於94年9月20日以宏福公司名義簽訂購車契約，並交付
    附表之面額各為新臺幣（下同）80萬元、150萬元之支票共2
    張以支付價款，致使董魯華陷於錯誤，而於同年9月22日交
    付前開車輛予乙○○。嗣大潤公司於94年10月20日提示附表
    編號一之80萬元支票竟未獲付款，於當日18時許，至宏福公
    司及乙○○住處時，發現乙○○已逃逸無蹤，而追索無著，
    其後始發現上開營業曳引車業由乙○○於同年9月27日以200
    萬元出售予不知情之栗德通運公司（下稱栗德公司），始知
    受騙上當。
二、案經大潤公司訴由臺灣臺中地方法院檢察署檢察官偵查起訴
    。
    理    由
壹、本案證據能力之說明
    按「被告以外之人於審判外之陳述，雖不符前4條（指刑事
    訴訟法第159條之1至第159條之4）之規定，而經當事人於審
    判程序同意作為證據，法院審酌該言詞陳述或書面陳述作成
    之情況，認為適當者，亦得為證據」，又「當事人、代理人
    或辯護人於法院調查證據時，知有第159條第1項不得為證據
    之情形，而未於言詞辯論終結前聲明異議，視為有前項之同
    意」，刑事訴訟法第159條之5第1項、第2項亦有明文。本件
    被告2人及被告丁○○之選任辯護人林殷世律師就檢察官提
    出之證據之證據能力，均未於言詞辯論終結前聲明異議（本
    院卷第48頁），自視為同意，合先敘明。
貳、有罪部分
一、訊據被告乙○○對有向大潤公司購買前開營業曳引車，復已
    於同年9月27日將該車出售予栗德公司之事於本院固不否認
    ，然矢口否認有詐欺犯意，辯稱：我確實是宏福公司的實際
    負責人，丁○○是登記負責人。‥‥買車是我去買的，丁○○沒有去。我買車的時候有提出起訴書所寫的那兩張支票，
    後來支票也確實沒有兌現，但是我沒有要詐欺的意思云云。
    惟查：
（一）被告乙○○確有於94年9月20日，以宏福公司之名義與大
      潤公司訂約，約定以230萬元之價格向大潤公司購買上開
      營業曳引車，且以附表支票支付上開車款，俟於同年9月
      22日取得該營業曳引車後，未逾一週，於附表支票屆期前
      ，被告乙○○即於同年9月27日將該營業曳引車以200萬元
      出售並交付予栗德公司，栗德公司並依約付清款項予被告
      乙○○，惟被告乙○○交予大潤公司之附表支票屆期未獲
      兌現，至今均仍未償還該筆款項等情，業據被告乙○○於
      本院自承在卷（本院卷第44頁），核與告訴人大潤公司之
      代表人甲○○指訴相符，並據證人即栗德公司負責人謝貞
      謙於偵訊證稱在卷，復有大潤公司與宏福公司簽訂之車輛
      買賣契約書、附表支票影本2張、本件營業曳引車由大潤
      公司過戶予宏福公司之過戶登記書、宏福公司與栗德公司
      簽訂之車輛買賣契約書、本件營業曳引車由宏福公司過戶
      予栗德公司之過戶登記書（發查卷第6至10頁）在卷可參
      ，合先敘明。
（二）再查，被告乙○○於94年9月20日購車，於總金額230萬元
      之附表支票所用以支付之購車款，尚未兌現之前，即於取
      得該營業曳引車後，未逾一週，即於94年9月27日將該營
      業曳引車以200萬元之低價出售予栗德公司，已如前述，
      而該車出售之前，被告乙○○尚須向友人丙○○表明要賣
      車，復透過友人丙○○介紹而出售予栗德公司等情，亦據
      證人丙○○於本院陳明在卷（本院卷第72頁），則扣除該
      車出售前與栗德公司洽談之時間，顯見被告購車後未數日
      已對外表明要出售該營業曳引車。倘被告乙○○以宏福公
      司名義購車之初，被告乙○○經營之宏福公司有購買該營
      業曳引車之經濟能力，且被告乙○○並無為自己不法所有
      之詐欺取財犯意，豈可能於收受該營業曳引車後，未逾一
      週，即將該車以低於購車款30萬元之賠付價格，轉手出售
      栗德公司？甚且，出售後所得價款200萬元，復未支付附
      表已交付大潤公司之支票票款？再依宏福公司之臺灣銀行
      臺中港分行帳戶資金往來資料，該帳戶於94年9月15日始
      申請開戶，然自同年10月17日即存款不足，於同年11月4
      日列為拒絕往來戶，且自開戶時起，帳戶內所存入之款項
      未有超過本件應支付之80萬及150萬元之存款，有臺灣銀
      行臺中港分行95年4月21日中港營字第09500022211號函及
      資金往來資料可稽（見偵卷），足見被告乙○○以宏福公
      司名義購車當時，並無資力負擔該筆車款之支付，其購車
      之初即有以該車低價出售用以週轉另應支付之他筆債務，
      實際上亦無資力使附表之支票兌現，是被告乙○○自始具
      為自己不法所有之詐欺犯意，且對大潤公司施用詐術，使
      之陷於錯誤亦明。
（三）被告乙○○雖辯稱：並無詐欺犯意云云，然查，被告乙○○對購車之初，對預計如何支付該230萬之附表支票款乙
      節，僅供稱：有運費收入可支付款項，因有部分款項沒有
      收回來始未能支付。宏福公司每個月可以收入300多萬元
      運費云云（本院卷第44頁），並供稱：不記得哪些公司有
      積欠運費，因為我的資料被討債公司拿走了云云（本院卷
      第45頁），是依被告乙○○所述，其並未提出任何證據證
      明於購車之94年9月間，宏福公司每月確有300多萬元之運
      費收入，足以支付宏福公司之每月支出後，尚有盈餘足以
      支付該筆購車款項之證據，亦未提出購車後遭積欠之運費
      收入係何人何時所應付而未付之證據；又倘被告乙○○經
      營之宏福公司確有款項收入足以支付本件購車款，何以除
      遭其他公司積欠運費外，復另有討債公司前來討債？再參
      以被告乙○○另積欠大承交通有限公司約200多萬元之債
      務，且將出售本件營業曳引車予栗德公司之所得款項，另
      付其他票款等情，亦據被告乙○○於本院自承在卷（本院
      卷第80至83、85頁），且查，被告乙○○對自己有8輛曳
      引車靠行登記於大潤公司之事，惟其上均有貸款而無法過
      戶予宏福公司等情，亦據被告乙○○所不否認（本院卷第
      54、83頁），並據告訴人大潤公司之代表人甲○○於本院
      陳明在卷（本院卷第49頁），故被告乙○○經營之宏福公
      司既積欠大承公司200多萬元之債務，復積欠其他票款，
      另宏福公司靠行於大潤公司之車輛多部，其上均仍有貸款
      尚未清償，足見被告乙○○其所經營之宏福公司，經濟能
      力不佳，於購車時已有大筆負債，是被告乙○○所述購車
      時確有付款之能力云云，已難採信。再查，被告乙○○對
      購買本件營業曳引車之理由，又辯稱：因依規定貨運公司
      需自有車輛，故購買本件營業曳引車云云（本院卷第54、
      80、84頁），惟查，宏福公司倘須自有車輛，其任擇靠行
      於大潤公司之8輛曳引車中之1輛繳清貸款即可，何須加重
      自己資金負擔，再購買本件營業曳引車？是被告乙○○此
      部分所辯，亦非可採，其購買本件營業曳引車後數日，即
      將之出售他人，顯購買該車非供宏福公司之用，而係為獲
      取該車再出售之資金亦明。是被告乙○○猶辯稱：並無詐
      欺犯意云云，並非可採。
    本件事證明確，被告乙○○上揭犯行堪予認定。
二、核被告乙○○所為，係犯刑法第339條第1項之詐欺取財罪。
    爰審酌被告乙○○明知自己無資力付款，仍以購車詐術詐欺
    告訴人，以獲取本件營業曳引車1輛，其後果令付款支票未
    獲兌現，致告訴人所受損失約230萬元，數額非小，又其事
    後距今已逾2年，猶未能與告訴人商談和解，亦未賠償告訴
    人分文，再考其犯後態度等一切情狀，量處如主文所示之刑
    。再中華民國96年罪犯減刑條例業於96年7月4日公布，並自
    96年7月16日施行，該條例第2、3條分別明文規定：「犯罪
    在中華民國96年4月24日以前者，除本條例另有規定外，依
    下列規定減刑：三、有期徒刑、拘役或罰金，減其刑期或金
    額二分之一」，「下列各罪，經宣告死刑、無期徒刑或逾有
    期徒刑一年六月之刑者，不予減刑：十五、刑法第339條」
    等語，查本件被告所犯上揭詐欺取財罪之犯罪時間，係在96
    年4月24日以前，且本件宣告刑為有期徒刑1年6月以下，非
    屬上揭減刑條例第3條規定不予減刑之情形，故依上開規定
    ，本院應減其有期徒刑2分之1，以資懲儆。
三、另按中華民國96年罪犯減刑條例第5條雖規定：「本條例施
    行前，經通緝而未於中華民國96年12月31日以前自動歸案接
    受偵查、審判或執行者，不得依該條例減刑。」查被告乙○○於偵查時，前經臺灣臺中地方法院檢察署於上開減刑條例
    施行前之95年10月30日發布通緝，有臺灣臺中地方法院檢察
    署95年10月30日中檢惠偵平緝字第4842號通緝書可佐；又被
    告乙○○於96年7月23日自行向臺灣臺中地方法院檢察署報
    到，亦有臺灣臺中地方法院檢察署96年7月27日中檢輝偵平
    銷字第4167號撤銷通緝書所載之「撤銷通緝原因：自行到案
    」可佐（偵緝卷第14頁），是被告乙○○係於96年12月31日
    以前自動歸案接受偵查、審判，自無中華民國96年罪犯減刑
    條例第5條之適用，仍得依中華民國96年罪犯減刑條例第2條
    第1項第3款減刑，併此敘明。
四、被告乙○○行為後，刑法及刑法施行法業於94年2月2日經總
    統修正公布，並自95年7月1日施行，經查：
（一）修正後刑法第2條第1項規定，已將新舊法律適用之「從新
      從輕」原則，改採「從舊從輕」原則，而此規定僅係規範
      行為後法律變更所生新舊法律比較適用之準據法，並非實
      體刑罰法律，自不生行為後法律變更之比較適用之問題，
      應逕行適用修正後刑法第2條第1項之規定，為「從舊從輕
      」之比較。
（二）修正後刑法第33條第5款規定「罰金：新臺幣一千元以上
      ，以百元計算之。」，與修正前刑法第33條第5款規定「
      罰金：一元以上。」不同。比較新舊法結果，以舊法較有
      利於行為人，新法並無對被告較為有利之情形，故依刑法
      第2條第1項前段規定，本案關於刑法第339條第1項之法定
      刑罰金部分，自應適用行為時之法律即修正前刑法第33條
      第5款規定決定其罰金部分之法定刑。
（三）另按行為後刑法條文經修正，惟無有利、不利情形（如刑
      法第15條、第30條之文字修正，第55條但書、第59條實務
      見解之明文化、第26條未遂犯得減輕其刑之規定移列第25
      條等），應適用裁判時法（最高法院95年度第21次刑庭會
      議決議可資參照），故關於上述情形，應逕適用本案裁判
      時修正後之刑法，尚無比較新舊法之必要；再查被告行為
      後，業已增訂刑法施行法第1條之1，並規定：「中華民國
      九十四年一月七日刑法修正施行後，刑法分則編所定罰金
      之貨幣單位為新臺幣。九十四年一月七日刑法修正時，刑
      法分則編未修正之條文定有罰金者，自九十四年一月七日
      刑法修正施行後，就其所定數額提高為三十倍。但七十二
      年六月二十六日至九十四年一月七日新增或修正之條文，
      就其所定數額提高為三倍」，是就現行刑法中，有關於罰
      金刑處罰之規定，即有就新舊法比較之必要，惟經比較增
      訂之刑法施行法第1條之1，與被告行為時之罰金罰鍰提高
      標準條例第1條前段、現行法規所定貨幣單位折算新臺幣
      條例第2條結果，二者規定適用之結果並無不同，自應適
      用裁判時之法律即刑法施行法第1條之1，最高法院96年度
      臺上字第1136號判決意旨可資參照，均附此敘明。
、無罪部分
一、公訴意旨略以：被告丁○○係宏福公司之登記負責人，乙○○為丁○○之男友，為宏福公司之實際負責人，二人共同經
    營宏福公司。丁○○與乙○○明知宏福公司並無資力負擔購
    車之價款，竟意圖為自己不法之所有，於94年9月17日向大
    潤公司負責人董魯華謊稱：欲以230萬元購買車號566─KD號
    營業曳引車等語，雙方於同年9月20日簽訂契約，乙○○並
    交付附表之支票2張用以支付230萬元價款，致使董魯華陷於
    錯誤，而於同年9月22日交付前開車輛，惟大潤公司於94年
    10月20日提示前開80萬元支票竟不獲付款，於當日18 時許
    ，至宏福公司及乙○○住處時，發現丁○○及乙○○均已逃
    逸無蹤，始知受騙上當。因認被告丁○○涉犯刑法第339條
    第1項之詐欺取財罪嫌云云。
二、按犯罪事實應依證據認定之，無證據不得認定犯罪事實。又
    不能證明被告犯罪者，應諭知無罪之判決，刑事訴訟法第
    154條第2項、第301條第1項定有明文。次按「刑事訴訟法第
    一百六十一條已於九十一年二月八日修正公布，其第一項規
    定：檢察官就被告犯罪事實，應負舉證責任，並指出證明之
    方法。因此，檢察官對於起訴之犯罪事實，應負提出之證據
    及說服之實質舉證責任。倘其所提出之證據，不足為被告有
    罪之積極證明，或其指出之證明方法，無從說服法院以形成
    被告有罪之心證，基於無罪推定之原則，自應為被告無罪判
    決之諭知。本件原審審判時，修正之刑事訴訟法關於舉證責
    任之規定，已經公布施行，檢察官仍未提出適合於證明犯罪
    事實之積極證據，並說明其證據方法與待證事實之關係；原
    審對於卷內訴訟資料，復已逐一剖析，參互審酌，仍無從獲
    得有罪之心證，因而維持第一審諭知無罪之判決，於法洵無
    違誤」，最高法院92年臺上字第128號判例可資參照。又按
    事實之認定，應憑證據，如未能發現相當證據或證據不足以
    証明，自不能以推測或擬制之方法，以為裁判之基礎，最高
    法院40年臺上字第86號判例均著有明文。
三、公訴人認被告丁○○涉犯詐欺犯行，無非以告訴代理人甲○○（本件起訴後已改為告訴人大潤公司之代表人）於偵訊陳
    稱：購車時，是乙○○到公司看車，我再去他們公司談，當
    時丁○○也在場，支票是丁○○開立後交付給我的等語為據
    ；惟訊據被告丁○○堅決否認有詐欺犯行，辯稱：我是登記
    負責人，這件買車的事情，我都不知道。（法官問：這兩張
    票是何人名義簽發的？）是宏福公司的公司票。（法官問：
    這兩張票是你開立的嗎？）是乙○○開立的，買車的時候我
    也沒有去。（法官問：支票是你同意乙○○開立的？）是的
    。（法官問：買車的事情，你是否有參與？）沒有。（法官
    問：去訂約的時候，你有沒有去？）沒有。（法官問：宏福
    公司你是否有參與經營？）沒有。‥‥（法官問：宏福公司
    何時資金開始不能調度？）都是乙○○經營的，我不清楚。
    （法官問：何時公司的票開始跳票？）我也不知道等語（本
    院卷第46、47頁），經查：
（一）宏福公司之實際負責人係乙○○，被告丁○○係宏福公司
      之名義負責人，宏福公司之業務係乙○○經營，被告丁○○並提供附表之支票予被告乙○○使用，再本件向大潤公
      司購買營業曳引車亦係被告乙○○出面所為，被告丁○○
      均不知情等情，業據被告丁○○於本院、偵訊陳明在卷（
      本院卷第46頁、偵緝卷第8、9頁），核與證人即被告乙○○於本院證述：（辯護人問：宏福公司的實際經營的人是
      何人？）就是我。（辯護人問：有關宏福公司的資金調度
      、支用是何人處理的？）都是我。‥‥（辯護人問：簽約
      的現場，除了你、甲○○之外，丁○○是否有在現場？）
      沒有。（辯護人問：當天簽約，契約書上面立約人宏福公
      司、乙○○這些字是何人寫的？提示契約書並告以要旨）
      我寫的。（辯護人問：契約書中約定要付款的方式，是開
      立2張臺灣銀行的票，1張是80萬元，1張是150萬元，這是
      何人簽發的？）都是我寫的字，印章也是我蓋的。（辯護
      人問：這2張票是何人交給甲○○的？）當天交給甲○○
      的等語（本院卷第78、79頁），並證稱：（檢察官問：與
      大潤公司買賣的支票，票據是你開的，丁○○的印章、宏
      福公司的印章都是你蓋用的？）是的，印章也都是我保管
      的。‥‥因為那時候我們是男女朋友，所以丁○○說不然
      他的名字給我拿去請領支票，請來之後，支票都是放在我
      這邊，都是我在開的，印章是我去刻的，丁○○也知道等
      語（本院卷第82頁）相符，被告丁○○於94年當時，既係
      被告乙○○之女友，是被告丁○○辯稱其係宏福公司之名
      義負責人，並未參與宏福公司之經營，對被告乙○○以宏
      福公司名義購買本件營業曳引車時，是否有能力付款乙節
      ，並不知情等語，所述並非無據。
（二）再告訴人大潤公司之代表人甲○○於偵訊及本院均供稱：
      支票是丁○○親筆開立的云云（本院卷第51頁）。惟查，
      被告丁○○堅決否認有親自開立附表之2張支票，再參以
      附表之2張支票之面額係以繕打方式為之，並非手寫，無
      從審究係何人繕打，本件實難僅依告訴人大潤公司之代表
      人甲○○之陳述，遽即認定附表之2張支票均係被告丁○○而非被告乙○○所開立；本件復查無其他積極證據足資
      證明被告丁○○有開立附表之支票，即難依告訴人大潤公
      司之代表人甲○○之上開指訴，遽即認被告丁○○確有開
      立附表之2張支票。再查，縱被告丁○○確有開立附表之2
      張支票，惟「出借支票予被告乙○○使用」與「共同基於
      詐欺犯意聯絡，同意提供支票以詐騙大潤公司」係屬二事
      ，衡情被告丁○○既係出借支票供男友即被告乙○○使用
      ，倘無其他積極證據足資證明其明知被告乙○○無購車能
      力，而基於詐欺犯意購車，並與被告乙○○有犯意聯絡，
      自難僅以被告丁○○有開立附表之2張支票出借、授權被
      告乙○○使用，即認其與被告乙○○就本件詐欺購車之事
      有犯意聯絡及行為分擔。
（三）再查，本件營業曳引車其後於94年9月27日即出售予栗德
      公司之事，均係被告乙○○所為，被告丁○○既未在場，
      亦未參與等情，亦據證人即介紹該車出售予栗德公司之丙○○於本院證稱：（辯護人問：請提示買賣契約書（提示
      發查卷第8、9頁並告以要旨），上面的宏福公司是何人寫
      的？）是乙○○寫的，宏福公司的地址也是乙○○寫的‥
      ‥。（辯護人問：契約書後面甲方宏福公司蓋章、丁○○
      的小章是何人蓋用的？）是當天乙○○蓋的。‥‥在栗德
      公司買的時候，丁○○沒有在場。我也不知道丁○○（指
      在宏福公司）擔任什麼工作。‥‥（受命法官問：簽約當
      天還有之前的接洽過程中，丁○○有無出面過？）沒有。
      都是乙○○談的等語（本院卷第71、73、75頁）在卷，被
      告丁○○既未參與出售本件營業曳引車予栗德公司之事，
      更足佐證被告丁○○辯稱：宏福公司係被告乙○○經營等
      情，尚非不可採信。雖告訴人大潤公司之代表人甲○○於
      本院供稱：與栗德公司簽賣車契約是丁○○的筆跡云云（
      本院卷第15頁），惟查，本件營業曳引車出售予栗德公司
      之契約，出賣人宏福公司及地址，係由乙○○所撰寫，亦
      據證人丙○○於本院證述在卷，已如前述，再告訴人大潤
      公司之代表人甲○○於該營業曳引車出售予栗德公司之時
      ，並未在場，其上揭所述，顯係自己猜測推斷之詞，尚難
      依其所述，為任何不利被告丁○○之認定。
四、綜上所述，被告丁○○既係宏福公司之名義負責人而非實際
    負責人，其既未從事宏福公司之經營，亦未參與向大潤公司
    購買本件營業曳引車，已難認告訴人大潤公司所交付之營業
    曳引車係由被告丁○○詐騙取得，本件復無其他積極證據，
    足資證明被告丁○○有參與以詐術詐騙告訴人之營業曳引車
    之事，亦無證據證明被告丁○○知悉被告乙○○以宏福公司
    向大潤公司購車，具有為自己不法所有之詐欺犯意，而仍與
    被告乙○○有犯意聯絡及行為分擔，自難認被告丁○○犯有
    詐欺取財罪行，是此部分應認被告丁○○所涉詐欺取財罪嫌
    證據不足，爰依法為無罪之諭知。
據上論斷，應依刑事訴訟法第299條第1項前段、第301條第1項，
刑法第2條第1項、第339條第1項，刑法施行法第1條之1，中華民
國96年罪犯減刑條例第2條第1項第3款、第7條，判決如主文。
中　　華　　民　　國　　96　　年　　11　　月　　19　　日
                  刑事第十庭    審判長法  官  賴妙雲
                                      法  官  江奇峰
                                      法  官  黃家慧
上正本證明與原本無異。
如不服本判決，應於收送達後10日內向本院提出上訴書狀（應敘
述具體理由並附繕本）。
上訴書狀如未敘述理由，應於上訴期間屆滿後20日內補提理由書
於本院。
                                      書記官  陳靖騰
中　　華　　民　　國　　96　　年　　11　　月　　19　　日
附表
編號  帳號   票號    發票人   發票日    金額    付款人
一   67702 AN0000000 宏福公司 94.10.20  80萬元 臺灣銀行
                     丁○○                    中港分行
二   同上  AN0000000 同上    94.11.15  150萬元  同上
所犯法條：
中華民國刑法第339條
（普通詐欺罪）
意圖為自己或第三人不法之所有，以詐術使人將本人或第三人之
物交付者，處5年以下有期徒刑、拘役或科或併科1千元以下罰金
。
以前項方法得財產上不法之利益或使第三人得之者，亦同。
前二項之未遂犯罰之。
